ACORDAO-COMPLETO-2343270

ACÓRDÃO 833/2019 ATA 3/2019 - SEGUNDA CÂMARA

VISTOS, relatados e discutidos os embargos de declaração opostos por Raimunda Florentino de Oliveira Leite ao Acórdão 10262/2018-TCU-Segunda Câmara.
ACORDAM os ministros do Tribunal de Contas da União, reunidos em sessão da 2ª Câmara, ante as razões expostas pela relatora, e com fundamento nos arts. 32, inciso II, e 34 da Lei 8.443/1992, em:
9.1. conhecer dos embargos de declaração e dar-lhes provimento, imprimindo-lhes efeitos modificativos;
9.2. dar a seguinte redação ao subitem 9.2 do Acórdão 2382/2018-TCU-Segunda Câmara:
"9.2. considerar legal o ato de aposentadoria de Raimunda Florentino de Oliveira Leite e determinar o seu registro";
9.3. tornar insubsistentes os subitens 9.3, 9.4 e 9.5 do Acórdão 2382/2018-TCU-Segunda Câmara;
9.4. dar ciência deste acórdão à embargante.

Embargos de declaração opostos contra acórdão que negou provimento a pedido de reexame.

Segunda Câmara

Ministério do Trabalho.

3. Recorrente: Raimunda Florentino de Oliveira Leite (CPF XXX.581.801-XX).

13.1. Ministros presentes: Augusto Nardes (na Presidência), Raimundo Carreiro e Ana Arraes (Relatora).
13.2. Ministro-Substituto convocado: Marcos Bemquerer Costa.
13.3. Ministro-Substituto presente: André Luís de Carvalho.

ACORDAO-COMPLETO-2354377

Acórdão de Relação 3221/2019 - Segunda Câmara

Acórdão de Relação

ANA ARRAES

ministra Ana Arraes.

Raimunda Florentino de Oliveira Leite opôs embargos de declaração ao Acórdão 10262/2018-TCU-Segunda Câmara, nos seguintes termos:
	"A Embargante é servidora pública federal aposentada pelo Ministério da Fazenda, desde fevereiro de 1994, tendo sua situação jurídico-funcional regulada pelo Regime Jurídico Único, Lei n° 8.112/90. 
	Calha ressaltar que, antes do seu ingresso no serviço público federal, a Embargante realmente possuía tempo de atividade rural, sendo este reconhecido devidamente pelo INSS e averbado pelo próprio órgão.
	Ocorre que recentemente a Embargante foi surpreendida com notificação informando que este Colendo Tribunal julgou ilegal, por meio do Acórdão 2.382/2018, a concessão da sua aposentadoria, determinando apresentação da comprovação da contribuição previdenciária correspondente ao referido período em que labutou em atividade rural ou então será excluído o respectivo tempo, reduzindo-se a proporcionalidade dos proventos de 28/30 para 25/30, como inicialmente concedido. 
	Não é demais rememorar que este período foi legalmente averbado pela Ministério da Fazenda, tendo em vista Certidão de Tempo de Serviço emitida, ao tempo próprio, pelo Instituto Nacional de Seguridade Social. O INSS quando expediu a Certidão o fez dentro da legislação vigente, bem como nesse sentido também foi o entendimento da repartição onde desempenhava suas funções. 
	Percebe-se, então, o equívoco ao buscar exigir contribuição previdenciária do período rural ou supressão do respectivo período, eis que a Embargante está aposentada há mais de 24 (vinte e quatro) anos e, atualmente, possui 69 anos de idade, prevalecendo a segurança jurídica e boa-fé. O próprio INSS averbou o período em análise, emitindo a Certidão de Tempo de Serviço, a qual tem inclusive fé pública e presunção de legalidade. No mesmo sentido atuou o Ministério da Fazenda. 
	Interposto Recurso de Reexame, este restou conhecido, mas lhe foi negado provimento. 
	Não obstante, entende a Embargante que as r. decisões contém omissões, merecendo reparos através do acolhimento dos presentes embargos esclarecedores.
	Inicialmente convém explicitar omissão constantes nos referidos acórdãos no que diz respeito à decadência para a Administração Pública anular a averbação do tempo de serviço rural. 
	Observando a documentação se constata que a Embargante obteve aposentadoria em fevereiro de 1994 e que foi encaminhado a este Colendo Tribunal de Contas da União em 18/08/2004. Ou seja, ultrapassou mais de 05 (cinco) anos para rever o ato, pois se aplica a decadência. 
	Nada obstante, a Certidão de Tempo de Serviço da Embargante foi emitida há muito mais de 10 (dez) anos pelo INSS, bem como averbada pelo Ministério da Fazenda em igual tempo. 
	De acordo com o art. 103-A da Lei nº 8.213, de 24 de julho de 1991, decai em dez anos o direito da Previdência Social de anular atos administrativos que decorram efeitos favoráveis para os seus beneficiários:
Art. 103-A. O direito da Previdência Social de anular os atos administrativos de que decorram efeitos favoráveis para os seus beneficiários decai em dez anos, contados da data em que foram praticados, salvo comprovada má-fé. 
	Portanto, mesmo que, por acaso, insistam em cancelar a Certidão de Tempo de Serviço emitida pelo INSS, há de se levar em conta dois importantes aspectos: 
Primeiramente, que a Certidão de Tempo de Serviço tem, sim, validade como tempo de serviço, depois considerado como tempo de contribuição (art. 4° da EC nº 20/1998) ; e mesmo que a Previdência Social ainda quisesse apresentar ressalvas quanto à validade da Certidão emitida, o prazo para a anulação de seu ato já decaiu (art. 103-A da Lei nº 8.213/19910) . 
Ademais, não podem este Tribunal querer investir-se em ato que na verdade somente poderia ser praticado pelo INSS. Este que é legitimado a cobrar qualquer valor referente a contribuição previdenciária do período de atividade rural e, se não o fez, é porque a lei da época não exigia tal contribuição. 
	Considerando, portanto, que o direito da Previdência Social de anular atos administrativos decai em 05 anos, há de ser afastada a decisão determinando comprovar o recolhimento das contribuições previdenciárias do período em debate, sob pena de afrontar o instituto da decadência. 
	Ainda, explicita-se que no período em que a Embargante exerceu atividade rural somente era necessário para a contagem de tempo de serviço rural a comprovação do exercício desta atividade, sendo que na época própria restou devidamente provado pela ora servidora tal fato e, por isso, o INSS emitiu a Certidão de Tempo de Serviço. 
	E neste sentido sobreveio o art. 4° da Emenda Constitucional n°. 20, de 15 de dezembro de 1998, in verbis: 
Art. 4°- Observado o disposto no art. 40, § 10, da Constituição Federal, o tempo de serviço considerado pela legislação vigente para efeito de aposentadoria, cumprido até que a lei discipline a matéria, será contado como tempo de contribuição. 
	É cristalino o teor do referido dispositivo, bem assim a sua aplicabilidade ao caso em tela, haja vista que não pode somente agora querer exigir os recolhimentos previdenciários com relação ao período de supracitado, sendo que à época tal condição sequer existia. 
	Se o INSS não exigiu contribuição previdenciária naquele período era em razão da legislação vigente na época não determinar isso, pois da mesma forma que alegado pela FUB, o INSS também atua nos estritos limites do princípio da legalidade. 
	Não é demais rememorar que a Certidão de Tempo de Serviço emitida pelo INSS goza, assim, como todos os atos da Administração Pública, de fé pública, ou seja, de presunção de legalidade, o que a torna, de pronto, a forma mais legitima de comprovação do tempo de serviço rural exercido. 
	No que concerne à necessidade do recolhimento de contribuições, a Terceira Seção do Eg. Superior Tribunal de Justiça, à unanimidade quando do julgamento do EIREsp 576.741/RS, da relatoria do Ministro HÉLIO QUAGLIA BARBOSA, em 27/4/2005, uniformizou seu entendimento, afirmando não ser exigível o recolhimento das contribuições previdenciárias relativas ao tempo de serviço prestado pelo segurado como trabalhador rural antes da vigência da Lei n°8.213/91, in verbis: 
RECURSO ESPECIAL. PREQUESTIONAMENTO. PREVIDENCIÁRIO. INICIO DE PROVA MATERIAL. DECLARAÇÃO DE EX-EMPREGADOR. AVERBAÇÃO DE TEMPO DE SERVIÇO PRESTADO EM ATIVIDADE RURAL PARA FINS DE APOSENTADORIA URBANA. CONTRIBUIÇÃO DURANTE O PERÍODO DE ATIVIDADE RURAL. DESNECESSIDADE. 
É inadmissível o recurso extraordinário, quando não ventilada, na decisão recorrida, a questão federal suscitada.' (Súmula do STF, Enunciado n° 282) . 
A jurisprudência desta Corte é firme no sentido de que as declarações prestadas pelos ex-empregadores somente podem ser consideradas como início de prova material, quando contemporâneas à época dos fatos alegados. Precedente da 3ª Seção.
 O tempo de serviço do segurado trabalhador rural, anterior à data de início de vigência desta Lei, será computado independentemente do recolhimento das contribuições a ele correspondentes, exceto para efeito de carência, conforme dispuser o Regulamento.' (parágrafo 2º do artigo 55 da Lei n°8.213/91) . 
Em se cuidando de hipótese em que o segurado pretende averbar o tempo em que exerceu atividade rural, para fins de concessão de aposentadoria urbana, não é exigível a prestação das contribuições relativas ao tempo de serviço rural exercido antes da vigência da Lei n° 8.213/91, desde que cumprida a carência exigida para a concessão do benefício, levando-se em consideração o tempo de serviço urbano. Recurso parcialmente conhecido e parcialmente provido. 
PREVIDENCIÁRIO. PROCESSUAL CIVIL. APOSENTADORIA POR TEMPO DE SERVIÇO. RECONHECIMENTO DO TRABALHO RURAL DO MENOR DE 14 ANOS. CABIMENTO. DESNECESSIDADE DE CONTRIBUIÇÕES. EXERCÍCIO EM CONDIÇÕES ESPECIAIS. MOTORISTA. CONVERSÃO DE TEMPO DE SERVIÇO ESPECIAL EM COMUM. EXISTÊNCIA DE DIREITO ADQUIRIDO. POSSIBILIDADE. RECURSO ESPECIAL IMPROVIDO. 
1. É assente na Terceira Seção desta Corte de Justiça o entendimento de que, comprovada a atividade rural do trabalhador menor de 14 (quatorze) anos, em regime de economia familiar, esse tempo deve ser computado para fins previdenciários. 
Não é exigível o recolhimento das contribuições previdenciárias relativas ao tempo de serviço prestado pelo segurado como trabalhador rural, em período anterior à vigência da Lei 8.213/91, para fins de aposentadoria urbana pelo Regime Geral da Previdência Social - RGPS. 
Em observância ao direito adquirido, se o trabalhador laborou em condições especiais (motorista) quando a lei em vigor permitia a contagem de forma mais vantajosa, o tempo de serviço assim deve ser contado.
É permitida a conversão em comum do tempo de serviço prestado em condições especiais, para fins de concessão de aposentadoria, nos termos da legislação vigente â época em que exercida a atividade especial, desde que anterior a 28/5/1.998. 
A necessidade de comprovação por laudo pericial do tempo de serviço em atividade especial só surgiu com o advento da Lei 9.528/97, que, convalidando a MP 1.523/96, alterou o art. 58, § 1°, da Lei 8.213/91. 
2 PREVIDENCIÁRIO. AGRAVO REGIMENTAL NO RECURSO ESPECIAL. RURICOLA. RECONHECIMENTO DE TEMPO DE SERVIÇO. DESNECESSIDADE DE CONTRIBUIÇÕES. AGRAVO IMPROVIDO. 
Não é exigível o recolhimento das contribuições previdenciárias relativas ao tempo de serviço prestado pelo segurado como trabalhador rural, em período anterior à vigência da Lei 8.213/91, para fins de aposentadoria urbana pelo Regime Geral da Previdência Social (RGPS) . Precedentes do STJ. 
Agravo regimental improvido. (AgRg no REsp 871.413/SP, Rel. Ministro ARNALDO ESTEVES LIMA, QUINTA TURMA, julgado em 16/10/2008, DJe 17/11/2008) .
	Diante disso, percebe-se a omissão constante nos acórdãos, uma vez que é desnecessária a comprovação do recolhimento da contribuição previdenciária prestado em atividade rural, se o período exercido é anterior a edição da Lei n° 8.213/91, conforme entendimento já pacificado pelo E. Superior Tribunal de Justiça. 
	Destaca-se ainda que a redação original do artigo 55, § 2°, da Lei n° 8.213/91, isentava o recolhimento das contribuições referentes ao tempo de serviço do segurado rurícola anterior à sua vigência, como transcrito: 
Art. 55. O tempo de serviço será comprovada na forma estabelecida no regulamento, compreendendo, além do correspondente às atividades de qualquer das categorias de segurados de que trata o art. 11 desta lei, mesmo que anterior à perda da qualidade de segurado: 
 (omissis) 
§ 2° O tempo de serviço do segurado trabalhador rural, anterior à data de início de vigência desta lei, será computado independentemente do recolhimento das contribuições a ele correspondentes, exceto para efeito de carência, conforme dispuser o regulamento. 
	O inciso V do artigo 96 da Lei n°. 8.213/91 só foi excluído a partir da vigência da Lei n° 9.528/97 e passou a preceituar: 
Art. 96. O tempo de contribuição ou de serviço de que trata esta Seção será contado de acordo com a legislação pertinente, observadas as normas seguintes: 
 (...) 
IV - o tempo de serviço anterior ou posterior à obrigatoriedade de filiação à Previdência Social só será contado mediante indenização da contribuição correspondente ao período respectivo, com acréscimo de juros moratórios de um por cento ao mês e multa de dez por cento. 
	Contudo, referido dispositivo legal somente passou a gerar seus efeitos após a edição da Lei 9.528/97, não podendo ter efeito retroativo, nem atingir o direito adquirido. 
	É de se atentar que o instituto do direito adquirido é protegido pelo ordenamento jurídico pátrio, conforme preleciona a Constituição Federal de 1988: 
Art. 5° Todos são iguais perante a lei, sem distinção de qualquer natureza, garantindo-se aos brasileiros e aos estrangeiros residentes no País a inviolabilidade do direito à vida, à liberdade, à igualdade, à segurança e à propriedade, nos termos seguintes: 
 (...) 
XXXVI - a lei não prejudicará o direito adquirido, o ato jurídico perfeito e a coisa julgada; 
No âmbito legislativo ordinário, o direito adquirido encontra proteção no § 2° do artigo 6° da Lei de Introdução às Normas de Direito Brasileiro: 
Art. 6° 
 (...) 
§ 2° Consideram-se adquiridos assim os direitos que o seu titular, ou alguém por ele, possa exercer, como aqueles cujo começo do exercício tenha termo prefixo, ou condição preestabelecida inalterável, a arbítrio de outrem. 
	É forçoso concluir que exigir agora as contribuições previdenciárias do período supracitado, em virtude do cômputo do tempo de serviço rural, agride o direito adquirido da Embargante, eis que a legislação vigente à época lhe garantiu tal direito, de modo que adquiriu esse cômputo independente do recolhimento das contribuições, integrando-a ao seu patrimônio pessoal e ficando a salvo de alterações posteriores. 
	Ora, se nova ordem normativa sobrevier e se sobrepor àquela anterior, esta não poderá alcançar as relações jurídicas e o direito subjetivo reconhecidos pela anterior, diante do direito adquirido do titular, ou seja, fazendo parte da esfera de seu patrimônio jurídico. 
	Essa é a consequência direta do direito adquirido, pois está presente quando seu titular reúne todas as condições necessárias ao exercício do mesmo. A legislação da época garantia a contagem do tempo de serviço, mesmo que sem contribuição, e este direito não pode ser suprimido pela nova legislação, muito menos por ato deste Tribunal. 
	Por fim, vislumbra-se omissão nos acórdãos no que diz respeito à segurança jurídica, a qual é um dos pilares básicos da sociedade de direito, uma vez que tal princípio viabiliza a organização social e a constituição de objetivos e metas a serem atingidos em longo prazo. 
	O princípio da segurança jurídica confere certeza e efetividade às leis no tempo, evitando que a sociedade fique à mercê de alterações súbitas no ordenamento jurídico, que venham em detrimento de direitos já consagrados. 
	O ilustre J. GOMES CANOTILHO, assenta o seguinte entendimento: 
O homem necessita de uma certa segurança para conduzir, planificar e conformar autônoma e responsavelmente a sua vida. Por isso, desde cedo se considerou como elementos constitutivos do Estado de Direito o princípio da segurança jurídica e o princípio da confiança do cidadão. 
 (...) 
Os princípios da proteção da confiança e da segurança jurídica podem formular-se assim: o cidadão deve poder confiar em que os seus atos ou às decisões públicas incidentes sobre os seus direitos, posições jurídicas e relações, praticados ou tomados de acordo com as normas jurídicas vigentes, se ligam os efeitos jurídicos duradouros, previsto e calculados com base nessas mesmas normas. Estes princípios apontam basicamente para (1) a proibição de leis retroativas; (2) a inalterabilidade do caso julgado; (3) a tendencial irrevogabilidade de atos administrativos constitutivos de direitos.
	Conforme a tradição do Direito Pátrio, os atos administrativos constitutivos de direitos não podem ser anulados de forma ilimitada. Ao contrário, devem antes, serem considerados os efeitos da desconstituição de tais atos. E sendo maior abalo da confiança dos destinatários do ato no estado, do que o benefício restante da invalidação, não deve ser alterado, ainda que reconhecidamente ilegal o que não é o caso em tratamento. Trata-se da prevalência do princípio norteador de todo nosso ordenamento jurídico, que é o da segurança e estabilização das relações jurídicas, associado à boa-fé do destinatário. 
	Diante dessa realidade, o presente caso comporta quatro elementos que têm importância fundamental, quais sejam: o direito adquirido, a segurança jurídica, o ato jurídico perfeito e a boa-fé.
	Pressupondo-se, portanto, a boa-fé do ato praticado, aliada à boa-fé do destinatário do ato, deve prevalecer à situação que constituiu o direito, tendo em vista justamente a segurança das relações jurídicas.
	Como destaca Celso Antônio Bandeira de Mello, mesmo o ato inválido pode subsistir, conquanto a situação gerada pelo mesmo já tenha sido estabilizada, o que ocorre, além da hipótese de prescrição, quando, tendo aquele sido praticado de boa-fé, resulte na ampliação da esfera jurídica do seu destinatário e do seu desfazimento resulte mais prejuízos do que benefícios à ordem pública. 
	Diz o mestre: 
Acompanhamos, pois, na matéria, os ensinamentos constantes do aprofundado estudo monográfico efetuado por Weida Zancaner. Ciframo-nos aqui a sintetizar sua valiosa orientação, que assim se pode exprimir: (I) sempre que a Administração esteja perante ato suscetível de convalidação e que não haja sido impugnado pelo interessado estará na obrigação de convalidá-lo, ressalvando-se, como dito, a hipótese de vício de competência em ato de conteúdo discricionário; (II) sempre que esteja perante ato insuscetível de convalidação terá a obrigação de invalidá-lo, a menos, evidentemente, que a situação gerada pelo ato viciado já esteja estabilizada pelo Direito. Em tal caso, já não mais haverá situação jurídica inválida ante o sistema normativo e, portanto, simplesmente não se põe o problema. 
Esta estabilização ocorre em duas hipóteses: (a) quando já se escoou o prazo, dito 'prescricional', para a Administração invalidar o ato; (b) quando, embora não vencido tal prazo, o ato viciado se categoriza como ampliativo da esfera jurídica dos administrados (...) e dele decorrem sucessivas relações jurídicas que criaram, para sujeitos de boa-fé, situação que encontra amparo em norma protetora de interesses hierarquicamente superiores ou mais amplos que os residentes na norma violada, de tal sorte que a desconstituição do ato geraria agravos maiores aos interesses protegidos na ordem jurídica do que os resultantes do ato censurável.' (sem grifos no original) 
	No Superior Tribunal de Justiça e nos Tribunais Regionais, a título de ilustração, existem várias decisões que podem ser citadas, quais sejam: 
Na avaliação da nulidade do ato administrativo, é necessário temperar a rigidez do princípio da legalidade, para que se coloque em harmonia com os cânones da estabilidade das relações jurídicas, da boa-fé e outros valores necessários perpetuação do Estado de Direito. 
A regra enunciada no verbete 473 da Súmula do STF deve ser entendida com algum temperamento. A administração pode declarar a nulidade de seus atos, mas não deve transformar esta faculdade no império do arbítrio. 
DIREITO ADMINISTRATIVO. Lei 7.662/88. SUDESUL. Revogação de ato administrativo. 
 (...) De acordo com a melhor doutrina, a máxima do 'quieta non movere' também vale para as autoridades administrativas. A administração pública pode, de modo implícito, pelo silêncio ou pela inação, durante prolongado lapso temporal, ratificar ato administrativo. O Poder Público atentaria contra a boa-fé dos destinatários da administração se, com base em supostas irregularidades, por ele tanto tempo toleradas, pretendesse a supressão do ato. (...) 
Direito do Trabalho. Direito Administrativo. Decreto n° 92.001/85. Adicional de horas extras. Anulamento de Ato Administrativo. Gratificação. O Decreto n° 92.001/85 visou disciplinar as situações futuras, sem buscar atingir os 'fatos pretéritos' (facta praeterita) , já consolidados pelo tempo e pelo direito. De acordo com a moderna doutrina do Direito Administrativo, os atos administrativos constitutivos de direitos, considerados ilegais, não podem ser suprimidos de forma ilimitada, mas o seu anulamento está condicionado a uma consideração pela qual se estabeleça uma comparação entre o interesse público e a proteção da confiança e da boa-fé dos administrados.
 (...) 
	Ademais, reitera-se que a Embargante possui 69 anos de idade. Se tivessem na época da aposentadoria questionado o assunto, de não cômputo do tempo rural, teria continuado trabalhando para completar o referido tempo. Mas não agora, depois de mais de 24 (vinte e quatro) anos querer modificar seu ato de aposentação. Qualquer modificação da aposentadoria fere de morte a segurança jurídica e boa-fé da Embargante. 
	Desnecessário dizer, no presente caso, que o interesse público prima pela manutenção das situações consolidadas, em nome da segurança jurídica, porquanto a boa-fé da Embargante é evidente. 
	Coaduna-se com esse entendimento, o julgado do Egrégio Supremo Tribunal Federal, no qual nota-se que está Corte não poderia modificar a aposentadoria da Embargante. Veja-se: 
AGRAVO REGIMENTAL. MANDADO DE SEGURANÇA. TRIBUNAL DE CONTAS DA UNIÃO. APRECIAÇÃO DA LEGALIDADE DO ATO DE CONCESSÃO INICIAL DE APOSENTADORIA. CONTRADITÓRIO E AMPLA DEFESA. NECESSIDADE DE OBSERVÂNCIA SE PASSADOS MAIS DE CINCO ANOS DAQUELE ATO. TERMO INICIAL. DATA EM QUE O PROCESSO ADMINISTRATIVO É RECEBIDO NA CORTE DE CONTAS. CONTAGEM RECÍPROCA DO TEMPO DE SERVIÇO RURAL PARA FINS DE APOSENTADORIA NO SERVIÇO PÚBLICO. RECOLHIMENTO DE CONTRIBUIÇÕES. AGRAVO IMPROVIDO. 
I - Caso o Tribunal de Contas da União aprecie a legalidade do ato de concessão inicial de aposentadoria, reforma e pensão após mais de cinco anos, reformando-o, há a necessidade de assegurar aos interessados o exercício do contraditório e da ampla defesa. Precedente. 
II - O termo inicial do prazo para apreciação da legalidade do ato de concessão inicial de aposentadoria, reforma e pensão conta-se a partir da data em que o processo administrativo é recebido na Corte de Contas. (MS 28668 AgR, Relator Ministro RICARDO LEWANDOWSKI, Segunda Turma, DJe 11.06.2014) .
	Cristalino, portanto, que este Colendo Tribunal não poderia mais fazer nenhuma modificação na aposentadoria da Embargante, eis que já decorrido mais de 05 anos do recebimento do processo administrativo nesta Corte de Contas.
	Assim, como já exposto, a Embargante obteve aposentadoria em fevereiro de 1994 e que foi encaminhado a este Tribunal de Contas da União em 18/08/2004, iniciando-se nesta data o termo inicial. No entanto, somente em 2010 que foi criado o processo nesta Corte. Ou seja, ultrapassou mais de 05 (cinco) anos para rever o ato, pois se aplica a decadência.
	Ante todo o exposto, a Embargante requer o conhecimento e a atribuição de efeito suspensivo (§ 3°, do art. 287 do Regimento Interno do TCU) aos presentes Embargos Declaratórios, para que sejam ao final acolhidos e, conferindo-lhes os necessários efeitos infringentes, sejam sanadas as omissões verificadas, para fins de afastar a exigência de cumprir a determinação exarada, em razão da ocorrência do fenômeno da decadência e, sucessivamente, por ser desnecessária a comprovação do recolhimento da contribuição previdenciária prestado em atividade rural, se o período é anterior a edição da Lei n° 8.213/91, ante aos fundamentos jurídicos já expendidos."
	É o relatório.

José Luís Wagner (OAB/DF 17.183) e outros representando Raimunda Florentino de Oliveira Leite.

Não atuou.

EMBARGOS DE DECLARAÇÃO. ATO DE APOSENTADORIA JULGADO ILEGAL. PEDIDO DE REEXAME CONHECIDO E NÃO PROVIDO. CONHECIMENTO. PROVIMENTO EM CARÁTER EXCEPCIONAL, COM EFEITOS MODIFICATIVOS.

APOSENTADORIA (APOS)

não atuou.

Atendidos os requisitos de admissibilidade dos arts. 32, inciso II, e 34 da Lei 8.443/1992 c/c o art. 287 do Regimento Interno, conheço dos embargos de declaração opostos por Raimunda Florentino de Oliveira Leite ao Acórdão 10262/2018-TCU-Segunda Câmara, que negou provimento a pedido de reexame contra o Acórdão 2382/2018-TCU-Segunda Câmara, que considerara ilegal a aposentadoria da embargante em virtude da falta de comprovação das contribuições previdenciárias referentes ao tempo de atividade rural averbado para integralizar os seus proventos.
2.	A embargante averbou 2 anos, 11 meses e 7 dias de tempo rural sem o recolhimento das contribuições previdenciárias, fazendo com que seus proventos fossem calculados com base em 28/30, em vez de 25/30.
3.	Em síntese, a recorrente alegou que: 
	3.1. a averbação do tempo rural está amparada pelos princípios do direito adquirido e da segurança jurídica, já que o art. 55, § 2º, da Lei 8.213/1991 isentava o recolhimento das contribuições referentes ao tempo de serviço do segurado rurícola, e que somente a partir da vigência da Lei 9.528/1997 começou a ser exigido o referido recolhimento; 
	3.2. decaiu o direito de o TCU revisar a averbação do tempo rural; 
	3.3. é legal a averbação do tempo rural sem o recolhimento das correspondentes contribuições previdenciárias para fins de aposentadoria estatutária.
4.	Inexiste, nessas argumentações recursais, qualquer vício a ser saneado pela via dos embargos, que deve ser aquele eventualmente presente entre as premissas utilizadas pelo julgador e a conclusão a que tenha chegado.
5.	A alegação de contradição entre o acórdão embargado e doutrina, jurisprudência ou comando legal é pertinente em outras espécies recursais, a exemplo de recursos de reconsideração ou pedidos de reexame, nos quais o comando atacado é contrastado com aquela fonte jurídica. Entretanto, é descabida nos aclaratórios, cuja única finalidade é esclarecer ou integrar a decisão embargada e, apenas excepcionalmente, modificá-la.
6.	Nos embargos não há espaço para rediscussão de mérito de matéria decidida. O teor dos argumentos aduzidos, que se limitam, em essência, a repetir argumentações devidamente refutadas por este Tribunal em oportunidade anterior, deixa transparecer que a real intenção da embargante é rediscuti-lo.
7.	Todavia, entendo que, no caso concreto, estão presentes peculiaridades que o tornam singular. Sob esse aspecto, pois, deve ser examinado.
8.	A embargante, além das argumentações antes referidas, trouxe, de um lado, ponderações jurídicas acerca do sopesamento dos princípios da segurança jurídica e da confiança do cidadão e, de outro lado, acerca do princípio da legalidade estrita, as quais julgo plenamente aplicáveis ao caso em debate.
9.	A embargante Raimunda Florentino de Oliveira Leite se aposentou no cargo de técnico em Comunicação Social do Ministério do Trabalho em 8/2/1994, computando 28 anos, 2 meses e 8 dias de tempo de serviço, já incluído o tempo de atividade rural antes referenciado.
10.	O seu ato de aposentadoria foi recebido neste Tribunal, em 5/7/2006, tendo sido julgado pelo Acórdão 2382/2018-TCU-Segunda Câmara, datado de 10/4/2018.
11.	A embargante completará 70 anos de idade no dia 10 de julho.	
12.	Destaco que, em casos como o ora examinado, tenho defendido, entre outros pontos, a prevalência dos princípios da segurança jurídica e da proteção da confiança. Ressalto, de modo especial, o Acórdão 3869/2011-TCU-Segunda Câmara, que, seguindo entendimento firmado no Supremo Tribunal Federal, considerou legal o ato de concessão analisado no TC-Processo 010.932/2008-2, de relatoria do ministro Raimundo Carreiro, cuja ementa é a seguinte:
"Sumário: APOSENTADORIA. PEDIDO DE REEXAME. ATO ORIGINALMENTE JULGADO ILEGAL EM FUNÇÃO DA CONTAGEM INDEVIDA DE TEMPO DE ALUNO APRENDIZ. LONGO TEMPO DECORRIDO ENTRE A EDIÇÃO DO ATO E A APRECIAÇÃO PELO TCU. BOA-FÉ DA INTERESSADA. PREVALÊNCIA DA SEGURANÇA JURÍDICA. JURISPRUDÊNCIA DO STF. PRECEDENTES DO PRÓPRIO TCU. CONHECIMENTO DO RECURSO. PROVIMENTO. LEGALIDADE E REGISTRO DO ATO INICIAL, EM CARÁTER EXCEPCIONAL. CIÊNCIA À RECORRENTE E AO ÓRGÃO RESPONSÁVEL PELA CONCESSÃO. 
Constatada em ato concessório de aposentadoria ou de pensão ilegalidade que o macule, mas decorrido longo lapso temporal entre a data de publicação e a sua apreciação por parte do TCU, e desde que o beneficiário não tenha, de alguma maneira, contribuído para a ocorrência, tendo se limitado a agir na esteira da boa-fé, é possível, no caso concreto, a aplicação dos princípios da segurança jurídica e da proteção da confiança em favor do interessado a fim de julgar o ato legal e conceder-lhe o registro, objetivando evitar a sua reversão à ativa e/ou redução de seus proventos".
13.	Menciono, ainda, os Acórdão 6464/2009-TCU-Primeira Câmara, 1.096/2010-2ª Câmara, 5.091/2010-1ª Câmara, 1.933/2011-1ª Câmara, e 2.866/2011-2ª Câmara, bem como acórdão proferido pelo STF no julgamento do MS 27.185-DF, de 17/2/2010, que adotou o princípio da segurança jurídica para reverter os efeitos do Acórdão 188/2008-TCU-Primeira Câmara, que negara registro a ato de aposentadoria emitido há longo tempo. O fundamento então adotado para negativa de registro do ato concessório foi a averbação indevida de tempo de serviço como alunoaprendiz. 
14.	Inexistem evidências nestes autos que indiquem má-fé nas ações da interessada ou que ela tenha contribuído para a ocorrência.
15.	Em tal contexto, para decidir, não posso ignorar os princípios da segurança jurídica, da dignidade da pessoa humana, da razoabilidade, da proteção da confiança, da duração razoável do processo e da eficiência da Administração Pública. 
16.	Os fatos que me dão suporte para tanto são: (i) ao tempo do julgamento destes embargos de declaração, a interessada completará 25 anos de aposentadoria; (ii) a apreciação pela ilegalidade de seu ato consumiu quase 12 anos nesta Casa; (iii) a interessada completará 70 anos de idade no dia 10 de julho.
17.	Sem olvidar que referidos princípios são de suma importância, o julgador também tem que ponderar a incidência de um outro princípio, presente em todos os processos: o princípio da realidade.
18.	Caso haja a desconsideração da realidade dos fatos antes elencados, tem-se que a interessada, aposentada há quase um quarto de século, venha a ter redução de seus proventos por interpretação jurídica que somente foi pacificada muito tempo depois da data da sua inatividade. 
19.	Além disso, a falada redução dos proventos atingirá a beneficiária, que contará com 70 anos de idade, fase da vida que, inquestionavelmente, exige maiores dispêndios para manutenção da saúde e de sua sobrevivência com dignidade.
20.	Por isso, pugno por considerar, excepcionalmente, legal o ato em tela. 
21. 	Entendimento semelhante já foi respaldado por este Colegiado no Acórdão 5452/2018-TCU-Segunda Câmara, de relatoria do ministro Augusto Nardes, cujo destaque do texto do relatório faço a seguir e adiciono às minhas razões de decidir:  
" (...) não é razoável, tampouco justo, que tal servidora, já aposentada há mais de 13 anos (ainda que se trate de ato precário, pendente de apreciação pelo Tribunal) , possa, de um momento para o outro, ter seus proventos reduzidos, o que poderá implicar consequências, por vezes, graves em pessoas que, não raro, são idosas o suficiente a necessitarem de boas condições econômicas para cuidarem de gastos com saúde, muitas vezes imprescindíveis e inevitáveis, na fase de velhice." 
22.	Nesse sentido foi o Acórdão 5199/2012-TCU-Primeira Câmara, de minha relatoria, cujo trecho a seguir transcrito se amolda perfeitamente ao presente caso, in verbis:
" (...) 
Com esteio nos princípios da segurança jurídica, boa-fé, presunção de legalidade dos atos da Administração e da razoável duração do processo, uma vez que o ato inicial de aposentadoria foi expedido em 29/12/1998, ou seja, o julgamento se dará após 14 (quatorze anos) do seu ingresso, e considerando a idade avançada da responsável, hoje, com mais de 65 anos, o ato de aposentadoria da Srª Maria do Carmo Acioli Silva deve, excepcionalmente, ser considerado legal pelo Tribunal, com seu respectivo registro".
23.	Mais recentemente foi prolatado o Acórdão 9541/2018-TCU-Segunda Câmara, datado de 2/10/2018, albergando mais uma vez esse meu entendimento.
24.	Nesse sentido, o caso concreto autoriza a aplicação do princípio da segurança jurídica em detrimento do da estrita legalidade, para, excepcionalmente, relevar a questão relacionada ao cômputo do tempo de atividade rural sem o recolhimento das contribuições previdenciárias.
25.	Assim, deve ser dado provimento aos embargos de declaração opostos por Raimunda Florentino de Oliveira Leite, com efeitos modificativos.
	Ante o exposto, VOTO por que o Tribunal adote o acórdão que ora submeto à deliberação deste Colegiado.
TCU, Sala das Sessões Ministro Luciano Brandão Alves de Souza, em 12 de fevereiro de 2019.
ANA ARRAES 
Relatora